【裁判字號】    98,上易,1465
【裁判日期】    990209
【裁判案由】    重利
【裁判全文】
臺灣高等法院刑事判決                98年度上易字第1465號
上  訴  人  臺灣桃園地方法院檢察署檢察官
被      告  甲○○
選任辯護人  李美惠律師
上列上訴人因被告重利案件，不服臺灣桃園地方法院原審法院97
年度易字第1053號，中華民國98年4 月21日第一審判決（起訴案
號：臺灣桃園地方法院檢察署97年度偵字第8695、14763 號），
提起上訴，本院判決如下：
    主  文
上訴駁回。
    理  由
一、公訴意旨略以：被告甲○○（簡稱被告）與告訴人丙○○（
    簡稱告訴人）原係朋友，於民國（下同）92年間，告訴人因
    做生意急需現金週轉，遂向被告借貸，被告竟基於重利之犯
    意，自92年1 月20日起至96年3 、4 月間止，在桃園縣桃園
    巿國聯街6 號其所經營之「九隆不動產」店內，以月息8分
    之重利陸續借款予告訴人多次，金額合計約新臺幣（下同）
    959 萬元，告訴人並以其所有坐落桃園縣龍潭鄉○○段1138
    地號土地，及桃園縣龍潭鄉○○路59巷8 號、桃園縣中壢巿
    中央西路120 號9 樓之房屋設定抵押權予被告以供擔保。告
    訴人借款後，即按月以現金或開立支票交予被告兌現之方式
    支付利息，合計交付之利息金額已達1 千餘萬元，被告因此
    取得與原本顯不相當之重利，因認被告涉有刑法第344 條之
    重利罪嫌。
二、按犯罪事實應依證據認定之，無證據不得認定犯罪事實；不
    能證明被告犯罪者，應諭知無罪之判決，刑事訴訟法第154
    條第2 項、第301 條第1 項分別定有明文。又認定不利於被
    告之事實，須依積極證據，苟積極證據不足為不利於被告事
    實之認定時，即應為有利於被告之認定，更不必有何有利之
    證據（最高法院30年上字第816 號號著有判例）。又在訴訟
    上用以證明事實之證據，須於通常一般之人均不致於有所懷
    疑，而得確信其為真實之程度者，始得據以為有罪之認定；
    倘其證明尚未達到此一程度，而有合理之懷疑存在，致使無
    從為有罪之確信時，即應為無罪之判決（最高法院76年台上
    字第4986號著有判例）。訊之被告固坦認收取之利息相當於
    年息96% ，惟堅決否認有何重利犯行，辯稱：伊僅擔任告訴
    人之保證人，幫朋友調度資金，錢是伊跟別人借，再借給告
    訴人，告訴人自願付給伊5%之仲介費，告訴人因投資羊肉爐
    、清粥小館、龍情花生糖、知味花生糖、科士威直銷店，才
    向伊借錢，並非處於急迫、輕率、無經驗之情形等語。
三、經查，檢察官認被告涉有上開罪嫌，係以證人即告訴人之指
    訴為其主要證據。惟查：（一）本件被告貸與金錢予告訴人
    並收取利息之事實，迭據告訴人於警詢指訴：「我是從92年
    1 月20日左右起斷斷續續向該『九龍房地產』票貼借款，一
    直到現在還沒有還清總共向他借959 萬元整。」、「我第一
    次向被告借100 萬元整，當場扣11萬元利息，實拿89萬元整
    ，然後按月繳交利息每一個月共8 萬元整（8 分利），每期
    （每一個月）我是以兒子黃承生龍福食品有限公司、黃承駿
    挺旺有限公司支票支付簽發11,000元至280,903 元給他，有
    時候拿現金68萬元整給他。一直到97年2 月20日前後收取利
    息共1,332,479 元整，每期我都簽發台灣土地銀行石門分行
    支票、龍潭農會信用部、華南銀行龍潭分等支票。」、「我
    自92年1 月20日起至94 年9月12日支付利息總共超過300 萬
    元左右，然後94年9 月12日至97年2 月20日止支付利息共11
    ,332,479元整，合計已支付利息接近14,332,479元以上。」
    、「（你向『九龍房地產』借款有無再以其他物品做抵押？
    ）剛開始是沒有，後來我有二棟房子即位於龍潭鄉○○路59
    巷8 號、中壢市○○○路120 號9 樓及一塊土地龍潭鄉○○
    段1138號，被他設定總共300 萬元。」、「（你目前積欠『
    九龍房地產』多少借款？）我總共還剩下本金700 萬元整。
    」等語（參97年度偵字第8695號卷第10至11頁），於偵查中
    結證稱：「（何時開始向被告借錢）從92年開始借錢，當時
    因為生意需要而跟被告借款100 萬元左右，後來因為蓋房子
    錢周轉不過來，所以陸續有再向他借錢。」、「（最後一次
    跟被告借錢是何時？96年3 、4 月。」、「（本金借多少？
    ）有設定抵押的有237 萬元，沒有設定的部分有700 多萬元
    ，加起來共900 多萬元。」、「有設定抵押的237 萬元已經
    清償，且另請朋友代償40萬元，其他都是利息。」、「（利
    息如何算？）有設定抵押的部分是月息3 分，沒有設定的部
    分，月息是第1 期11分，之後每個月8 分。」、「（是否有
    用支票付給被告仲介費？）有，但不會超過200 萬元。」等
    語（參同上偵字卷第25至26頁），於原審審理時則結證述：
    「（如何認識被告？）很早以前就有認識但不是很熟，我於
    91 年 底在龍潭鄉有一塊土地想要出售，我就有出售的牌子
    掛在土地上，其上留有電話，被告係做土地代書仲介的，他
    看到有與我聯絡，我們見面後就覺得以前有看過他，但不是
    很熟，後來他有介紹乙○○跟葉永龍合作集村農舍。」、「
    （他不是從事代書，為何會向他借錢？）當時91年底我本來
    資金不夠，才會想出售土地，後來接受被告的建議不要賣，
    用集村農舍興建的方式會比較有利，我就將土地拿來做集村
    農舍，我有跟銀行貸款，我本來想大約二年就可完成，債務
    部分我還可負擔，我不夠的資金，被告表示他可以借我，最
    初只有借100 萬元而已。」、「（既然有跟銀行貸款，為何
    不直接全部跟銀行貸款？）銀行貸款有一定的限額。」、「
    （你從何時開始跟被告借錢？）合約立好後即92年初開始借
    款的。」、「（最後一次借款係何時？）大約96年年初。」
    、「（每次借款金額為何？）不一定，少則20、30萬元，最
    多係100 、200 萬元。」、「（借過幾次錢？）大約有20次
    以上，每次借我有錢就會還，所以他才會一直借款給我。」
    、「（從92年初到96年，跟被告借錢是否都是要做集村農舍
    而借款？）我要繳銀行的利息，當時我的收入不足以繳利息
    ，所以有的錢係借來繳集村農舍跟銀行貸款所需的利息。」
    、「除繳利息，其他都是投資集村農舍？）集村農舍的資金
    係得到建照後才投入，所以金額較大。」、「（何時得到建
    照？）好像係94年底95年初。」、「（你當時係向被告借錢
    ，還是請他幫你向其他人借錢？）被告說要借錢給我，他的
    資金來源我不清楚。但所有借款的接洽、支票支付都是被告
    出面。」、「（92年初到96年，你總共借前多少？）因當中
    有借有還，累計到96年7 、8 月後，一共670 幾萬元。」、
    「（為何你之前於警局時稱總共向被告借959 萬元？）另還
    有230 萬元土地設定抵押貸款的部分，他只有算我3 分利息
    ，這部分我沒有要告他重利。」、「（被告將錢就給你時，
    有無告訴你這是他幫你向其他金主借的？）他曾經有這樣說
    ，但我從來不知道他後面是誰。、「（他有跟你說過的金主
    係何人？）沒有。我不牽涉到他資金來源的問題，我認為錢
    係他借我的。」、「（我向被告借錢時，有無拿何物品做抵
    押？）230 萬元部分有抵押，其他的600 萬元沒有抵押。」
    、「（你跟被告借錢是否有寫借據？）無。」、「（借那麼
    大的金額未何沒有寫借據或其他證明？）不是每次都借那麼
    多的金額，可能係被告想我還有很多資產，所以沒要我做設
    定。」、「（你跟被告借錢的利息如何計算？）1 個月100
    萬元要繳8 萬元的利息，利息先扣，所以借100 萬元實拿92
    萬元。」、「（利息是否不管有無設定抵押都一樣？）設定
    抵押的部分利息1 個月係3 分利，就是230 萬元的部分。沒
    有設定抵押的部分即如我前述，100 萬元1 個月要繳8 萬元
    的利息。」、「（你之前於檢察官訊問時稱，沒有設定抵押
    的部分，每個月利息第一期11分利，之後每期8 分利，為何
    與你前述不符？）係因被告告訴我他每次借款第一期要另外
    扣3 分的仲介費。」、「（你跟被告除借貸外，還有無其他
    資金往來？）無。」、「（你於檢察官訊問時稱，還有二筆
    仲介費，各約50萬元係指何錢？）集村農舍第一、二期的仲
    介費各45到50萬元。」、「（仲介費與你前稱的借貸有何關
    係？）沒有關係。這不是借貸關係，這是被告應得的仲介費
    。我也沒有將這二筆仲介費列在我提出的資料內。」等語明
    確（參原審97年度易字第1053號卷第28至33頁、第36頁）。
    而告訴人因支付借款利息所交付之支票，亦確存入被告或其
    妻之帳戶內兌現，此為被告所不爭執，並有臺灣土地銀行石
    門分行97年5 月14日石存字第0970000311號函附龍福食品有
    限公司開立帳戶（帳號：000-000-00000-0 ）對帳單明細表
    資料、桃園縣龍潭鄉農會97年5 月16日龍農信字第09700015
    26號函附龍福食品有限公司開立帳戶（帳號：00-00000-00
    ）止支存對帳單、京城商業銀行97年5 月14日（97）京城桃
    園分字第72號函附挺旺有限公司支票帳戶（帳號：000-00-0
    00000-0 ）對帳單、華南商業銀行龍潭分行97年5 月15日（
    97）華龍潭存字第75號函附龍福食品有限公司開立支票存款
    帳號000-00-0 00000-0（00000000）存款往來明細表、聯邦
    商業銀行98年3 月11日（98）聯龍潭字第0062號函附被告開
    立台幣活期儲蓄存款000000000000、00000000000 自開戶起
    至98年3 月10日止之交易明細資料、合作金庫商業銀行龍潭
    分行98年3 月24日合金龍存字第0980001089號函附被告開立
    帳戶（帳號：0000000000000 ）交易明細表在卷可核（參同
    上偵字卷第50至136 頁、第166 至170 頁、第175 至182 頁
    、同上原審易字卷第173 頁、第175 至190 頁、第226 至23
    4 頁）。被告雖否認與告訴人間有直接之金錢借貸關係，辯
    稱僅從中賺取仲介費用等語，惟被告所供稱之金主即證人張
    紅秋、張美麗於原審俱結證稱：伊等係被告之姐姐，被告向
    伊等稱有董事長要用錢，利息為3 分，因為伊等相信被告所
    以有借錢給被告，被告也有按月給付利息給伊等，被告將錢
    借給何人，是否還有收取其他費用等，伊等都不清楚，如果
    錢無法返還，伊等會找被告負責，因被告有向伊等保證等語
    （參同上易字卷第53至63頁），堪認證人張紅秋、張美麗主
    觀上認知係被告向渠等借款，而非不知姓名、年籍之某董事
    長即告訴人向渠等借貸。另依證人張紅秋、張美麗所證，渠
    等借給被告之款項，合計約365 萬元，核與告訴人向被告借
    款之金額不符，其間尚有數百萬元之差距，則是否尚有其他
    金主，已非無疑，況縱認被告係轉向第三人借貸後，再將款
    項貸與告訴人，仍不影響借貸關係係存在於告訴人與被告間
    之事實，蓋告訴人清償本金、支付利息之對象均為被告，告
    訴人並不因此對該第三人負有債務，該第三人亦無從主張其
    與告訴人間有金錢消費借貸關係，而請求告訴人清償借款，
    對於告訴人而言，其所支付被告者，均為其向被告借用金錢
    之利息，故不論被告與第三人間有無借貸關係、被告向告訴
    人收取貸與金錢代價之名目（例如：仲介費等）、被告是否
    將告訴人支付之利息分配第三人及分配之數額多寡等，尚與
    被告是否構成重利犯行無涉。本件被告貸與告訴人金錢，從
    中收取月息8 分之利息，相當於年息96% ，其所取得之利息
    ，較社會上一般債務之利息，顯有特殊之超額，因而被告確
    有貸以告訴人金錢，而取得與原本顯不相當之高額利息，應
    堪認定。（二）惟按重利罪之成立，係以乘人急迫、輕率或
    無經驗貸以金錢或其他物品，而取得與原本顯不相當之重利
    為要件，故苟未乘人急迫、輕率或無經驗，縱取得與原本顯
    不相當之重利，仍難令負重利罪責（最高法院85年度台上字
    第4382號判決參照）。所謂「急迫」，係指借款人因故急需
    金錢或其他物品而面臨經濟上的壓力，陷入惶惶然知其不可
    而為之的窘境，「輕率」係指陷於未能慎重考慮而草率遽下
    借款決定，「無經驗」則係指無借貸之經驗以致於未能分辨
    借貸契約條件之利害關係而言。是刑法重利罪所規範者係行
    為人利用對方經濟上危難處境，迫使其未能慎重考慮，且因
    無借貸之經驗以致於未能分辨借貸契約條件之利害關係，即
    「急迫、輕率、無經驗」之情況下，接受於其非常不利的條
    件的意思表示。本件告訴人向被告借貸之原因，係因其在外
    積欠約100 萬元之債務，本欲出售土地以換取現金，經被告
    建議後，改以提供土地與他人合作興建集村農舍之方式，本
    預估2 年（即94年）可完成集村農舍之建造，並預期處分後
    可獲取較原出售土地為豐之利潤（即原預計出售土地可賣得
    1800萬元，若興建集村農捨者，日後處分後可多獲利1000萬
    元），且認為如以土地向銀行貸款，興建集村農舍期間之債
    務，其尚可負擔，不足部分，再向被告借貸，俟集村農舍銷
    售出去後，即可清償所有債務，惟因後來合作之建商無能力
    興建，致其不得不籌措資金以支援此建案之完成，於92年1
    月間簽立合作興建集村農舍契約時，向被告借款100 萬元清
    償其所積欠之債務，其後因欲償還向被告借款100 萬元之利
    息，而陸續向被告小額借款，直到94年間，才因集村農舍需
    要資金，而向被告大額借款，其向被告借款237 萬元時，已
    經累計積欠被告約500 萬元，所以被告表示如果有擔保者，
    可將利息降低，才會簽立237 萬元之借據及設定抵押權，且
    告訴人亦曾有因資金短缺而向其他民間借貸公司借款之經驗
    ，該民間借貸公司所收取之利息也有較被告為高者，其僅有
    在緊急時才會去借高利息的錢，因被告還有資金供應，利息
    較少，所以才繼續向被告貸款等情，業據告訴人於原審審理
    時結證明確（參同上原審易字卷第28至40頁）。則由告訴人
    向被告貸款之動機、過程可知，告訴人係經過多方評估，並
    自忖其能力尚可因應其他債務，始做出與他人合作興建集村
    農舍之商業決定，顯見告訴人於第一次向被告借款100 萬元
    時，即已對其資產、債務有所規劃、評估，實難謂有何「急
    迫、輕率」之情事，其後告訴人雖因興建集村農舍之計劃，
    致其有使用大筆資金之需求，然其亦自承其有向民間借貸公
    司借款之經驗，僅有在短期急需資金時，始會向利息較高之
    民間借貸公司借款，斯時被告尚能提供所需資金，利息復較
    少，所以並沒有轉向其他民間借貸公司借貸。再佐以告訴人
    向被告借貸之期間自92年起迄至96年間止，長達約4 年之借
    貸關係，其間除於94年間借款237 萬元部分，有簽立借據及
    提供不動產設定抵押外，被告均未要求告訴人書立借據或提
    供任何擔保，而前開有設定抵押部分之借款，其約定之利息
    為月息3 分，亦較無擔保之借款為低，益見告訴人在衡量借
    款時效性、借款便利性、自身之借款條件及日後還款能力等
    諸多因素後，仍決定選擇向被告借款，更難謂有何「急迫、
    無經驗」之情狀可言，實無從僅以告訴人客觀上確支付高額
    利息予被告，且斯時告訴人有使用金錢之需要，即率爾推測
    、擬制被告必有乘告訴人「急迫」而貸以金錢之行為。被告
    於本院聲請傳喚證人乙○○、告訴人，欲證明告訴人借款目
    的係為投資賺錢，與重利罪須急迫、輕率之要件不符等情，
    惟依照告訴人於原審審理時結證內容，所陳已不足證明被告
    犯罪；又證人乙○○係與告訴人合作興建大自然農莊集村開
    發之人，所陳與待證事實無重要關係，應認均無調查之必要
    。綜上所述，本件檢察官對於起訴事實之舉證，並未使本院
    產生有罪之確信，而有合理之懷疑，應認本件不能證明被告
    犯罪。
四、原審因而為被告無罪之諭知，核無不合。檢察官參酌告訴人
    之請求，提起本件上訴，其上訴意旨以：告訴人因在外積欠
    債務，本欲出售土地以償還欠款，嗣雖經被告建議而改將土
    地與他人合作興建集村農舍，然斯時告訴人所負之債務仍存
    在，其因需款孔急遂轉向被告借款以清償，可見告訴人當時
    確係在急迫情形下借款。而告訴人為將上開土地作為興建集
    村農舍之用，故另以該筆土地向銀行貸款，然又因其收入不
    足以繳納向銀行貸款之利息，復向被告借款以應急；嗣又因
    合作之建商無能力興建，為維持其信用，致不得不自行籌措
    資金以支援建案，故再向備告借款等情，經告訴人證述明確
    ，而被告確實以顯不相當之重利貸以告訴人乙節，亦經原審
    認定屬實，則告訴人若非需款孔急、籌措無門，豈有無端願
    意負擔如此鉅額且不合理之利息而貸款之理，由此益徵告訴
    人確係面臨經濟上壓力急需用錢，始向被告借款。再者，告
    訴人雖於審理時證稱曾有向民間借貸公司借款之經驗，有些
    民間借貸公司所收取之利息較被告收取者為高，然被告貸以
    告訴人金錢並收取顯不相當之重利等情，既經原審認定屬實
    ，則告訴人在急需用錢而向被告與民間借貸公司均收取高利
    之情形下，選擇向收取利息較低之被告借款，仍無礙於被告
    涉犯重利犯行之事實。是原審認告訴人向被告借款時，並無
    急迫、輕率或無經驗之情事，顯有誤會等語，指摘原審判決
    不當。惟查：（一）原審認定本件不能證明被告犯罪之理由
    ，業於判決中敘明綦詳，並為本院所援用，如前所述，經核
    並無違反經驗法則、論理法則；（二）告訴人於本院雖另提
    出96年3 月間被告應告訴人要求填寫借款利息之錄影光碟，
    欲證明告訴人歷次向被告借款時卻均處於周轉不靈之狀況，
    而被告一再以軋票要脅，告訴人擔心恐之前簽發之票據遭被
    告提示無法兌現，個人信用將破產，遂不得不以債養債，繼
    續向被告借高利貸等情，惟上開光碟經本院勘驗結果發現，
    光碟時間共計11分1 秒；內容為：被告與告訴人於辦公室內
    交談，告訴人坐在辦公桌桌椅上，被告面對告訴人位置，兩
    人談論告訴人向被告借款之後，如何繳還本息之事。雙方交
    談語氣平和，談話之中雙方邊談邊思考等情，有本院98年10
    月5 日勘驗筆錄附卷可稽（參本院卷第63頁反面），究無法
    由光碟內容證明被告有趁告訴人急迫、輕率或無經驗之時貸
    以重利之情事，自無從作為不利被告認定之依據。檢察官提
    起本件上訴，僅係對原審依職權所為之證據取捨以及心證裁
    量，重為爭執，並無其他積極事證證明被告確有重利犯行，
    其上訴為無理由，應予駁回。
據上論斷，應依刑事訴訟法第368條，判決如主文。
本案經檢察官張熙懷到庭執行職務。
中    華    民    國    99    年    2     月    9     日
                  刑事第十九庭  審判長法  官 鄧振球
                                      法  官 彭幸鳴
                                      法  官 潘翠雪
以上正本證明與原本無異。
不得上訴。
                                      書記官 陳嘉文
中    華    民    國    99    年    2     月    10    日


司法院資訊處製作；財團法人民間司法改革基金會備份。
